臺灣高等法院刑事判決　　　　　　　　96年度上訴字第4094號
上　訴　人　臺灣臺北地方法院檢察署檢察官
被　　　告　甲○○
　　　　　　　　　　（現於臺灣桃園監獄執行中）
上列上訴人因毒品危害防制條例案件，不服臺灣臺北地方法院
96年度訴字第581號，中華民國96年8月24日第一審判決（起訴案
號：臺灣臺北地方法院檢察署95年度偵字第17605號），提起上
訴，本院判決如下：
    主  文
上訴駁回。
    理  由
一、公訴意旨略以：被告甲○○明知海洛因為毒品危害防制條例
    所規範之第一級毒品，不得非法販賣，竟仍基於販賣第一級
    毒品之犯意，在臺北市松山區○○○路○段附近，向真實姓
    名、年籍不詳、綽號「阿中」之男子販入第一級毒品海洛因
    （下稱海洛因）後，於民國（下同）九十五年七月十七日晚
    上某時許，前往臺北市○○區○○路六二九號鄭友銘住處，
    以每小包（淨重０．九或一．０公克）新臺幣（下同）六千
    元之價格，販售海洛因一包予鄭友銘。嗣經警於同年月十九
    日十一時三十分許，在臺北縣林口鄉○○○路五六號前當場
    查獲，並從其褲子口袋內起獲海洛因二小包（淨重計０．七
    二公克）、第二級毒品安非他命一小包（下稱安非他命，淨
    重０．一三公克），經警採尿送驗結果呈鴉片類陽性反應（
    其持有第二級毒品、施用第一級毒品部分，另案偵辦）。因
    認被告甲○○涉犯毒品危害防制條例第四條第一項之販賣第
    一級毒品罪嫌等語。
二、按犯罪事實應依證據認定之，無證據不得認定其犯罪事實。
    又不能證明被告犯罪者，應諭知無罪之判決，刑事訴訟法第
    一百五十四條第二項、第三百零一條第一項分別定有明文。
    再按，事實之認定，應憑證據，如未能發現相當證據，或證
    據不足以證明，自不能以推測或擬制之方法，為裁判基礎；
    且認定不利於被告之事實須依積極證據，苟積極證據不足為
    不利於被告事實之認定時，即應為有利於被告之認定；另認
    定犯罪事實所憑之證據，雖不以直接證據為限，間接證據亦
    包括在內，然無論直接證據或間接證據，其為訴訟上之證明
    ，須於通常一般之人均不致有所懷疑，而得確信其為真實之
    程度者，始得據之為有罪之認定，倘其證明尚未達到此一程
    度，而有合理之懷疑存在，無從使事實審法院得有罪之確信
    時，即應由法院為諭知被告無罪之判決（最高法院四十年臺
    上字第八六號、三十年上字第八一六號、七十六年臺上字第
    四九八六號判例參照）。
三、公訴人認被告甲○○涉犯販賣第一級毒品罪嫌，無非以被告
    於警詢及偵查中之供述、證人鄭友銘於警詢及偵查中之證述
    、扣案之海洛因二小包及法務部調查局調科壹字第０九五二
    三０二０四三０號鑑驗通知書一紙資為論據。上訴意旨認本
    件自被告身上扣得之海洛因係基於逮捕現行犯之附帶搜索行
    為搜索而得，自有證據能力。而證人鄭友銘於警詢、二次偵
    訊、原審審理時，對被告販賣海洛因之犯行已證述明確，尚
    難以證人其他事項證述略有歧異，即認其證言不可採，原審
    認事用法尚有違誤云云。
四、被告甲○○於原審及本院審理時，固承認其有於九十五年四
    、五月間在臺北市松山區○○○路○段附近，向真實姓名、
    年籍不詳、綽號「阿中」之成年男子，以每包三千元之代價
    ，販入海洛因之事實，惟否認有何販賣海洛因之犯行，辯稱
    ：我並沒有在九十五年七月十七日晚上，販售海洛因予鄭友
    銘，九十五年七月十九日為警查扣之海洛因及安非他命，均
    係當初我向「阿中」購買並吸食後所剩餘之毒品云云。
五、茲就被告及其選任辯護人表示爭執之證據，即本件扣案之海
    洛因二小包是否具有證據能力，論述如下：
  (一)按搜索應用搜索票；有明顯事實足信為有人在內犯罪而情形
    急迫者，檢察官、檢察事務官、司法警察官或司法警察，雖
    無搜索票，得逕行搜索住宅或其他處所；又搜索，經受搜索
    人出於自願性同意者，得不使用搜索票。但執行人員應出示
    證件，並將其同意之意旨記載於筆錄，刑事訴訟法第一百二
    十八條第一項、第一百三十一條第一項第三款、第一百三十
    一條之一分別定有明文。次按刑事訴訟，係以確定國家具體
    之刑罰權為目的，為保全證據並確保刑罰之執行，於訴訟程
    序之進行，固有許實施強制處分之必要，惟強制處分之搜索
    、扣押，足以侵害個人之隱私權及財產權，若為達訴追之目
    的而漫無限制，許其不擇手段為之，於人權之保障，自有未
    周，故基於維持正當法律程序、司法純潔性及抑止違法偵查
    之原則，實施刑事訴訟程序之公務員不得任意違背法定程序
    實施搜索、扣押；至於違法搜索扣押所取得之證據，若不分
    情節，一概以程序違法為由，否定其證據能力，從究明事實
    真相之角度而言，亦難謂適當。因此，對於違法搜索所取得
    之證據，為兼顧程序正義及發現實體真實，應由法院於個案
    審理中，就個人基本人權之保障及社會安全之維護，依比例
    原則及法益權衡原則，予以客觀之判斷。而搜索依其程式，
    可區分為要式搜索與非要式搜索，其中非要式搜索又區分為
    附帶搜索、同意搜索、緊急搜索，此觀刑事訴訟法第一百三
    十條、第一百三十一條、第一百三十一條之一之規定自明，
    上開各項搜索有其法定要件及程序。其中同意搜索應經受搜
    索人出於自願性同意，此所謂「自願性」同意，係指同意必
    須出於同意人之自願，非出自於明示、暗示之強暴、脅迫。
    法院對於證據取得係出於同意搜索時，自應審查同意之人是
    否具同意權限，有無將同意意旨記載於筆錄由受搜索人簽名
    或出具書面表明同意之旨，並應綜合一切情狀包括徵求同意
    之地點、徵求同意之方式是否自然而非具威脅性、同意者主
    觀意識之強弱、教育程度、智商、自主之意志是否已為執行
    搜索之人所屈服等加以審酌，遇有被告抗辯其同意搜索非出
    於自願性同意時，更應於理由詳述審查之結果，否則即有判
    決理由不備之違法（最高法院九十四年度臺上字第一三六一
    號判決意旨參照）。
  (二)依據本件搜索扣押筆錄之記載，臺北市政府警察局內湖分局
    （下稱內湖分局）員警執行本件搜索之依據乃係刑事訴訟法
    第一百三十一條之一同意搜索之規定。惟查，證人即當日帶
    隊執行搜索之內湖分局偵查隊分隊長蔡進福於原審九十六年
    七月十二日審理時證稱：本件是因為證人鄭友銘提供線報，
    說他願意供出毒品上游，而於九十五年七月十九日上午十時
    許，鄭友銘以行動電話與被告聯絡，表示欲向被告購買毒品
    之意，約定在林口鄉○○○路五六號附近交易，我們就在該
    處埋伏，並且依據鄭友銘之描述被告之特徵尋找被告，沒多
    久，被告就從該處路口走來，當時一同前往執行搜索之同仁
    朱至亮及歐譯文就將被告逮捕，我與林俊男看到後，就趕去
    逮捕之現場，我們趕到的時候，朱至亮及歐譯文已經查獲毒
    品並控制現場等語；證人即當日執行搜索之內湖分局文德派
    出所員警朱至亮於本院上開審理期日時證稱：搜索當天，蔡
    進福分隊長有給我看被告的口卡資料，指示等被告出現時，
    要對被告進行盤查，當天被告出現在查獲地點時，我與歐譯
    文即上前對被告進行盤查，被告一聽到我們是警察，便想要
    跑，我們就上前先以強制力打開被告的手，發現他手中緊握
    衛生紙，再打開衛生紙後，才發現衛生紙內包了毒品，我們
    就逮捕被告等語；證人即當日執行搜索之內湖分局文德派出
    所員警歐譯文於原審上開審理期日時證稱：當天我們發現被
    告手上握有很多衛生紙，把衛生紙打開才發現毒品的，我與
    朱至亮即以現行犯逮捕被告後，再請被告把身上的毒品拿出
    來，被告就從他的褲袋中拿出一個鐵盒子，裡面還裝有其他
    毒品等語（本院九十六年七月十二日審判筆錄參照）。由上
    開證人證述之內容以觀，可知被告當天出現在查獲地點時，
    員警朱至亮及歐譯文即上前盤查，被告欲離開時，二位員警
    即先以強制力打開被告緊握衛生紙之手後，再打開衛生紙時
    ，始發現衛生紙內包有毒品，至此，員警朱至亮及歐譯文方
    為逮捕被告之動作，復要求被告將身上之毒品交出，被告乃
    自其褲袋內取出其他毒品之情，而當天查扣之毒品除海洛因
    外，另有安非他命，然依據證人蔡進福之線報，被告所欲販
    賣予證人鄭友銘之毒品既為海洛因，衡情被告手上所持之毒
    品應係其欲進行交易之毒品海洛因二小包。準此，足認內湖
    分局員警並未事先聲請搜索票，復未徵得被告同意，即以強
    制力自被告手中取得本件扣案之海洛因二小包，在程序上與
    法定搜索程序不合，顯係違法搜索，則本件扣案之海洛因二
    小包即屬非法搜索取得之證據。
  (三)按除法律另有規定外，實施刑事訴訟程序之公務員因違背法
    定程序取得之證據，其有無證據能力之認定，應審酌人權保
    障及公共利益之均衡維護，刑事訴訟法第一百五十八條之四
    定有明文，而刑事訴訟係以確定國家具體之刑罰權為目的，
    為保全證據並確保刑罰之執行，於訴訟程序之進行，固有許
    實施強制處分之必要，惟強制處分之逮捕，足以侵害個人之
    人身自由權，若為達訴追之目的而漫無限制，許其不擇手段
    為之，於人權之保障，自有未周，故基於維持正當法律程序
    、司法純潔性及抑止違法偵查之原則，實施刑事訴訟程序之
    公務員不得任意違背法定程序。查內湖分局員警於九十五年
    七月十九日違法搜索後取得之海洛因二小包，固屬違背法定
    程序取得之證據，惟該證據是否即無證據能力，依法仍須審
    酌人權保障及公共利益之維護，就此二者間之利益權衡評估
    ，期能兼顧個人基本人權之保障及實質真實之發現，要非該
    證據係屬違法取得之證據時，即當然判定其無證據能力，遽
    而排斥其作為對被告不利之認定依據。
  (四)查本件被告持有扣案之海洛因二小包，合計淨重僅有零點七
    二公克，此有上開法務部調查局鑑定書一紙可證，雖然數量
    不多，惟依證人員警蔡進福所證，本件是因為證人鄭友銘提
    供線報，說他願意供出毒品上游，而於九十五年七月十九日
    上午十時許，鄭友銘以行動電話與被告聯絡，表示欲向被告
    購買毒品之意，約定在林口鄉○○○路五六號附近交易，我
    們就在該處埋伏，並且依據鄭友銘描述之被告之特徵尋找被
    告等語，顯係為查緝被告是否涉有販賣毒品犯行，所扣得之
    毒品自足資為被告販賣毒品之證據。而販賣毒品危害國民健
    康甚鉅，法律上亦屬重大犯罪，況依上開證人所證，渠等係
    依鄭友銘之供述而埋伏在上開地點準備伺機逮捕被告，被告
    因身攜毒品於警上前盤查時慌張逃逸，因發見其手握可疑物
    品，有足夠理由認係犯罪證據，以強制力搜索，雖渠等搜索
    程序與渠製作之筆錄不符，本院衡量人權保障及社會安全公
    共利益之均衡維護，依比例原則及法益權衡原則，予以客觀
    之判斷，兼顧程序正義及發現實體真實，並權衡被告持有海
    洛因二小包於警搜索時，既有證據足資認為上開物品為被告
    販賣毒品之證據，縱係違法搜索，亦有證據能力。
六、經查：
  1.查被告於九十五年七月十七日晚間，前往鄭友銘位於臺北市
    內湖區○○路六二九號之住處，以每小包海洛因六千元之價
    格，販售海洛因一包予鄭友銘之情，雖據證人鄭友銘於檢察
    官偵查中及原審審理時證述在卷（偵查卷第八九、九十頁及
    原審九十六年七月十二日審判筆錄參照）。惟查：
  (1)證人鄭友銘於九十五年七月十八日在內湖分局潭美派出所接
    受調查時供稱：我今天因持有安非他命為警查獲，我所持有
    的安非他命是真實姓名、年籍不詳、綽號「黑皮」的男子送
    給我的，我也有向真實姓名、年籍不詳、綽號「志明」的男
    子購買海洛因，每次以一千元代價購得一包海洛因，於九十
    五年七月十八日，我在臺北市○○區○○路四二六巷口有向
    「志明」購買海洛因，除了「志明」之外，我並沒有向其他
    人購買海洛因云云（偵查卷第十八頁至第二二頁參照）。
  (2)證人鄭友銘於九十五年七月十九日在內湖分局偵查隊接受調
    查時供稱：我從九十五年六月初起，幾乎每天都會向被告購
    買海洛因，每次購買金額七千元，最後一次是在九十五年七
    月十七日二十一時許，被告將海洛因送到我位於臺北市○○
    區○○路六二九號之住處，該次交易金額為六千元云云（偵
    查卷第二五頁至第二七頁頁參照）。
  (3)證人鄭友銘於九十五年八月九日接受檢察官偵訊時結證稱：
    我在警察局所說的「志明」不是被告，我總共向被告購買海
    洛因二次，購買毒品之前，我會先以手機與被告聯絡，第一
    次是九十五年六月初，與被告約在林口長庚兒童醫院對面麥
    當勞外見面，但那一次還沒交易，就被內湖分局刑警抓到，
    那次是我帶警察去抓他的，因為警察說這樣我就可以減刑，
    最後一次是在九十五年七月十七日二十一時許，被告將海洛
    因送到我內湖新明路之住處，該次交易金額為六千元，重量
    約０．九公克，九十五年七月十九日晚上九時許，被告被查
    獲的這次，不是我帶同警察去查獲的云云（偵查卷第五十頁
    至第五三頁參照）。
  (4)證人鄭友銘於九十五年十一月十七日接受檢察官偵訊時結證
    稱：被告真的有賣海洛因給我，但是只有一次，就是被告拿
    到我內湖新明路之住處的那一次，當天在場的就只有我及被
    告而已云云（偵查卷第八九、九十頁參照）。
  (5)證人鄭友銘於原審九十六年七月十二日審理時證稱：我有向
    被告購買過兩次毒品，一次是九十五年七月十七日，該次購
    買一包海洛因，金額是六千元，重量多少我不知道，另外一
    次是約在林口長庚醫院，九十五年七月十九日，我是配合員
    警查獲被告，先由我打電話去約被告出來，說我要拿「四分
    之一（即海洛因之意）」，林口是被告約的地點云云（原審
    當日審判筆錄參照）。
  (6)則由證人鄭友銘前後證述之內容以觀，可知就其購買海洛
    因之對象部分，其最初於警詢時供稱：除向真實姓名、年籍
    不詳、綽號『志明』的男子購買海洛因外，並無向其他人購
    買云云，嗣後復改稱：我是向被告購買海洛因云云；就其
    向被告購買海洛因之次數部分，其於警詢時供稱：從九十五
    年六月初起，幾乎每天都會向被告購買海洛因云云，至檢察
    官偵訊時復改稱：我總共向被告購買海洛因二次云云，復改
    稱：我只向被告購買海洛因一次云云；就其於九十五年七
    月十七日向被告購買海洛因之重量部分，於檢察官偵訊時證
    稱：該次購買海洛因之重量約０．九公克云云，至本院審理
    時改稱：該次購買一包海洛因，重量多少我不知道云云；
    關於九十五年七月十九日是否由其向員警提供線報而查獲被
    告乙節，其於檢察官偵訊時表示：當天並非其帶同員警查獲
    被告云云，至本院審理時復改稱：當天是我配合員警將被告
    查獲云云；則證人鄭友銘之證述顯有上開數點矛盾、不一之
    處，況其於本院審理時證稱：我因為施用毒品，頭腦不清楚
    ，在偵查隊講的話有些都是亂講的，講完之後我也忘記了，
    而在檢察官偵訊時，因為當時我還處於毒癮戒斷時期，頭腦
    也不清楚等語（同上審判筆錄參照），則其所為上開證述是
    否真實，尚非無疑，其所證述之內容既有上開瑕疵可指，則
    其所為不利於被告之證詞，尚難採信，自不得以證人鄭友銘
    前開存有瑕疵之證詞，遽以推測或擬制之方法，率爾認定被
    告涉有前揭販賣海洛因之犯行。
  2.又被告雖坦承：其於九十五年四、五月間，有向綽號「阿中
    」之男子購買海洛因等語，然公訴人並未就「被告主觀上是
    否基於販賣海洛因之犯意，而為上開購入海洛因之行為？」
    乙節，提出積極證據以資佐證，是此部分既無積極證據足認
    被告主觀上有以販賣海洛因之犯意，而為上開購買海洛因之
    行為，即不得僅憑被告上開供述，遽認被告有何販賣海洛因
    之犯行。
六、至被告為查獲扣得之二小包海洛因雖有證據能力，惟證人鄭
    友銘之證言已不足認定被告有販賣海洛因，而二小包海洛因
    數量不多，被告復辯稱：該等毒品係供己施用，且其當日為
    警採集尿液送臺灣檢驗科技股份有限公司以氣相層析質譜儀
    法確認檢驗呈嗎啡陽性反應之濫用藥物尿液檢驗報告一紙在
    卷可佐（偵查卷第六六頁參照），僅憑上開二小包海洛因尚
    不足為被告販賣海洛因犯行之證據。
七、綜上所述，公訴人所舉證據均不足以證明被告有前揭販買海
    洛因之犯行，此外，復查無其他積極證據足資證明被告涉犯
    前揭販賣海洛因之犯行，自屬不能證明被告犯罪，揆諸前開
    說明，本件應諭知無罪之判決。原審以卷內所附證據，尚無
    從顯現被告有何販賣海洛因犯行，本諸「罪證有疑，利歸被
    告」之證據法則，認公訴人此部分所指被告涉販賣海洛因罪
    嫌，尚屬不能證明，而諭知被告無罪，經核其認事用法均無
    不合。本件公訴人上訴意旨，指摘原判決認事用法不當，本
    院認扣案海洛因有證據能力，惟尚難僅以上開毒品認被告有
    販賣海洛因犯行，公訴人上訴為無理由，應予駁回。
據上論斷，應依刑事訴訟法第三百六十八條，判決如主文。
本案經檢察官曾忠己到庭執行職務。
中　　華　　民　　國　　96　　年　　12　　月　　19　　日
                  刑事第九庭審判長法  官  劉景星
                                  法  官  吳啟民
                                  法  官  王敏慧
以上正本證明與原本無異。
如不服本判決，應於收受送達後十日內向本院提出上訴書狀，其
未敘述上訴之理由者並得於提起上訴後十日內向本院補提理由書
（均須按他造當事人之人數附繕本）。
                                  書記官  丁淑蘭
中　　華　　民　　國　　96　　年　　12　　月　　19　　日
